【裁判字號】    92,判,119
【裁判日期】    920129
【裁判案由】    水污染防治法
【裁判全文】
最  高  行  政  法  院  判  決                    九十二年度判字第一一九號
    上  訴  人  正美化工有限公司
    代  表  人  乙○○
    被 上訴 人  新竹市政府
    代  表  人  甲○○
右當事人間因水污染防治法事件，上訴人對於中華民國九十年十一月十五日臺北高等
行政法院八十九年度訴字第二七四六號判決，提起上訴，本院判決如左：
    主  文
上訴駁回。
上訴審訴訟費用由上訴人負擔。
    理  由
一、上訴人在原審起訴意旨略以：（一）上訴人從事化工業，經新竹市政府環境保護
    局於八十九年六月十九日十四時派員前往上訴人工廠稽查，以上訴人未將事業廢
    水納入其廢水處理設施內為正常操作處理，繞流排放於廠區周界外地面，乃予以
    告發，移由被上訴人據以裁處新台幣（以下同）六十萬元罰鍰，並請立即改善完
    成。上訴人不服，循序提起本件行政訴訟。（二）惟按「廢水」係指「事業於製
    造、操作、自然資源開發過程中或作業環境所產生含有污染物之水」；而上開「
    污染物」則指「任何能導致水污染之物質、生物或能量。」，行為時水污染防治
    法第二條第四款及事業水污染防治措施及排放廢（污）水管理辦法（以下簡稱管
    理辦法）第五條分別定有明文。被上訴人既以上訴人違反管理辦法第五十四條為
    由，依行為時水污染防治法第四十三條規定課予上訴人六十萬元罰鍰之處分，則
    依舉證責任分配原則規定，被上訴人自應就八十九年六月十九日稽查當日所見繞
    流排放之水體確為管理辦法第五十四條法律構成要件所稱「廢（污）水」之事實
    ，負舉證證明之責。前開「污染物」既係指任何能導致水污染之「物質、生物或
    能量」，則衡情水體中是否含有污染物質，當非單憑視覺、嗅覺或味覺得以查知
    ，恆需透過水體本身之「採樣」及進一步之「檢測」分析始得判定。就此參諸行
    政院環境保護署製作之「環境保護業務稽查（督察）標準作業程序手冊」（以下
    簡稱稽查手冊）規定稽查作業程序，如有污染事實時，應先拍照存證，並進行蒐
    集證物採樣送驗等，即足徵之。而依被上訴人所述當日稽查經過，其稽查人員已
    有足夠之時間與空間即時依稽查手冊完成水體採樣，並當場檢測酸鹼值（ＰＨ值
    ）及水溫，以初步判定是否有污染之事實。豈料被上訴人竟未依稽查手冊所訂稽
    查程序拍照、採樣、送驗取得任何證據，以檢測系爭水體中究有何種污染物存在
    ，且其稽查人員更無法指明其所稱「事業廢水」究含有何種水污染防治法第二條
    所稱足以導致水污染之物質、生物或能量等污染物，是被上訴人辯稱就法律條文
    之文義解釋，所謂廢水並不需再以檢測方式認定云云，顯屬無稽。至被上訴人一
    再辯稱應由上訴人舉證證明系爭水體非屬上訴人之事業廢水云云，顯未認知上開
    舉證責任分配原則。（三）本件被上訴人稽查當日適逢午後大雷雨，致四面八方
    匯流的雨水自然順著位處較高地勢之上訴人廠區向外流，是被上訴人稽查人員當
    日所見確為雨水，並非被上訴人指稱之「事業廢水」，此有中央氣象局紀錄可稽
    及當日在場之上訴人公司員工姚慶忠可證。又觀諸上訴人廠區三面週界中兩面為
    果園，一面為綠竹園，其上土質均為黃土，地勢與上訴人廠區○○於路面，則在
    大雨沖刷情況下，即有可能形成被上訴人稽查人員當日所見之黃色水體，況佐以
    當日廠區○○道路、草木均未被腐蝕等情，益足見該水體確非廠區排放之廢硫酸
    等事業廢水，是被上訴人稽查人員在未依法進行採樣檢測前，即以目測方式直指
    雨水為上訴人排放之事業廢水，所為稽查程序顯已違反依法行政及行政不可恣意
    之原則，是被上訴人據此製作之稽查紀錄自不得作為處罰之依據。另依管理辦法
    第五條之規定，「事業廢水」與「逕流廢水」各有不同之定義，二者所指更非同
    一事實，被上訴人就上訴人所涉違反事實部分，更分別於處分書及稽查記錄記載
    「逕流廢水未妥善處理而繞流排放於廠外地面水體」，及「未將事業廢水納入廢
    水處理設施內為正常操作處理．．．」，二者認定之事實不相同，足見被上訴人
    所為行政處分欠缺明確性之重大瑕疵。（四）被上訴人稽查人員石偉成在原審證
    稱：稽查當日行經上訴人廠區○○路，因見輪胎冒煙，且有黃色液體流經路面等
    語，即據以認定係上訴人廠區排放事業廢水，未考慮天候因素之影響及系爭事業
    廢水所引致之化學反應迥異，則其推斷顯屬臆測且與事理有違。又證人石偉成及
    陳雅萍證稱：稽查當日上訴人公司有一姚姓男員工向其陳稱系爭水體可能為廠內
    桶槽閥門未關緊所致云云，惟均無法指認上訴人公司之姚姓員工為何人。均無足
    採。（五）縱被上訴人得舉證證明上訴人有違反水污染防治法第四十三條規定之
    行為，惟法有輕重之分，被上訴人既未依法權衡情節輕重，即逕行處上訴人該法
    最重罰責六十萬元，顯亦已違反行政裁量應循之比例原則及行政不可恣意原則。
    綜此，原處分及訴願決定顯屬違誤，請判決撤銷原處分、訴願決定等語。
二、被上訴人則以：（一）被上訴人稽查員於踐行完成稽查程序，作成稽查紀錄後，
    尚由上訴人員工姚慶忠簽名確認無誤，且依鈞院八十九年度判字第二三二六號判
    決認為不論現場係何人簽名或無人簽名，對於稽查紀錄表之證據力皆無任何影響
    ，故該稽查紀錄之證據力，自無疑義。就法律條文之文義解釋而言，所謂的廢水
    便是「專業於製造、操作，自然資源開發過程中或作業環境所產生含有污染物之
    水」，並不需再以檢測方式認定，況且依證人石偉成與陳雅萍所述，該繞流排放
    之「水」的狀況（冒煙）與來源（桶槽），輔以上訴人於準備狀自承其所處理者
    多為廢溶劑，數者綜合判斷當然可以認定其為廢水，上訴人若要反證其非廢水，
    自應舉證以明。上訴人所提其為雨水之說法，一則證人姚慶忠所言與其於稽查紀
    錄中簽名所自承之事實「稽查當時該公司排放不明廢水於地面水體」明顯不符，
    一則所提氣象局紀錄無法證明確切降雨時間與有無排放廢水事實，是故不宜採信
    。因此被上訴人並無上訴人所稱違反依法行政原則與行政不可恣意原則之情事。
    （二）按水污染防治法及其相關子法，對於事業廢水之管制，一為事業排放廢水
    於地面水體必須申請許可（水污染防治法第十四條），一為禁止事業廢水繞流排
    放（水污染防治法第十八條、事業水污染防治措施及排放廢污水管理辦法第五十
    四條），另一則為要求事業廢水必須符合放流水標準（水污染防治法第七條）。
    以上三種手段各有其規範目的。上訴人起訴所提之情形，係若依前述第三類手段
    裁處時所必須踐行之程序，而被上訴人系爭處分所針對的違法行為，乃前述第二
    類管制手段，若事業廢水確有繞流排放行為，而無前揭管理辦法第五十四條第一
    項但書之狀況，便應依法（水污染防治法第四十三條）處分。上訴人之說法顯然
    係因對法令的誤解。此外「事業廢水繞流排放」與「逕流廢水繞流排放」所指的
    其實為同一事實，因為在該繞流排放之接續行為中，因大雨沖刷的外在因素下，
    使該事業廢水稱為水污染防治法上之專有名詞：「逕流廢水」。（三）被上訴人
    之所以裁處最高額罰鍰，是基於被上訴人除本件違章行為外，另有廢水不符放流
    水標準、貯留廢水未申請許可、水池之清理不符規定等違章行為，及被上訴人從
    事化工業，對環境影響重大，上訴人屢遭附近居民陳情其廢水污染週邊環境等理
    由為之。且上訴人具備有足夠之設備及能力處理事業廢水，卻仍非法排放，適足
    以證明其藐視環境與法律之態度或嚴重的過失，原處分裁處裁罰金額上限並無任
    何恣意之處，亦無任何裁量逾越、裁量濫用以及裁量怠惰之情事。綜上；原處分
    應無違誤等語。資為抗辯。
三、原審斟酌全辯論意旨及調查證據之結果，以：（一）按「事業水污染防治措施及
    排放廢（污）水管理辦法，由中央主管機關會同相關目的事業主管機關定之。」
    、「違反依第十八條所定之辦法者，處新台幣六萬元以上六十萬元以下罰鍰，並
    通知限期補正或改善，屆期仍未補正或完成改善者，按日連續處罰；情節重大者
    ，得命其停工或停業。必要時，並得撤銷其排放許可證或勒令歇業。」，行為時
    水污染防治法第十八條、第四十三條分別定有明文。又按「廢（污）水不得繞流
    排放。但有左列情形之一者，不在此限：一、緊急情形非以繞流排放不足以搶救
    人或處理設施者。二、廢（污）水處理設施發生故障。三  事業無繞流以外之適
    當替代方法，執行例行維護污染防治設備者。四、有第十二條情形者。」，事業
    水污染防治措施及排放廢（污）水管理辦法（以下簡稱管理辦法）第五十四條第
    一項亦有明文。依首揭法條規定，除有上述管理辦法第五十四條第一項各款之情
    形外，事業廢（污）水不得繞流排放，故事業應將廢（污）水經處理設施為正常
    操作處理，始得排放於地面水體，此為業者應盡之義務，若有違反，即應受罰。
    本件被上訴人稽查人員石偉成、陳雅萍於右開時日前往上訴人工廠稽查時，發現
    「．．．該公司排放不明廢水於地面水體，未經處理設施，逕流廢水排放，請該
    公司立即處理改善。．．．」，業經載明於卷附之水污染稽查紀錄，且經上訴人
    之職員姚慶忠閱覽後，於該水污染稽查紀錄內事業專責人員欄上簽名確認，並經
    被上訴人所繪製之稽查現場簡圖附於訴願卷可稽，復經證人石偉成、陳雅萍於原
    審供證屬實，而本件又無首揭管理辦法第五十四條第一項各款之情形，是本件違
    規事實已臻明確，被上訴人據以裁處法定額度內六十萬元罰鍰，並請立即改善完
    成，即無違法或不當。依管理辦法第五條第一項之規定，本件經環保稽查人員查
    獲之違規廢水為「作業廢水『逕自流放』廠區周界外地面」、「事業廢（污）水
    未導入其廢污水處理設施為正常操作處理，繞流排放於廠區周界外地面」，凡此
    觀諸上開水污染稽查紀錄、稽查現場簡圖自明。上訴人訴稱原處分上記載之違反
    事實為「『逕流廢水』未妥善處理而繞流排放於廠外地面水體」，係指「逕流廢
    水」，且未能敘明該廢水內之「污染物」為何云云，係對違規事實之誤解，委無
    可採。被上訴人於八十九年二月九日十六時四十分許至上訴人處勘查，發覺其排
    放口有廢水流出，並已採二瓶水樣，警告上訴人應依規定申請排放許可，否則依
    規定辦理。被上訴人復於八十九年二月二十一日十五時二十五分許至上訴人處勘
    查，發現因擋土牆破裂（水溝土牆破裂）排出廢水，已採水樣二瓶，當場測試Ｐ
    Ｈ5.8，未符合放流水標準。凡此有各該日之水污染稽查紀錄、稽查紀錄表、水
    質檢驗報告附於訴願卷可證，被上訴人乃認定「此次又因未將事業廢污水導入其
    廢污水處理設施為正常操作處理，繞流排放於廠區周界外地面，上訴人屢勸屢犯
    ，顯無作好相關水污染防治措施之誠意，爰審酌其屢屢違規之態樣，酌處罰鍰新
    台幣六十萬元整」。是原處分之裁罰既在首揭水污染防治法第四十三條規定之罰
    鍰額度內，並經事後敘明審酌之事由，核屬被上訴人行政裁量，即無違法。本件
    環保稽查人員石偉成、陳雅萍以其專業執勤知能，至上訴人工廠稽查，將當日稽
    查所發現之具體違規情形明確記載於水污染稽查紀錄，客觀上已足以認定違規責
    任之歸屬。且渠等與上訴人員工並無怨隙，自無虛偽記載水污染稽查紀錄、虛偽
    證述稽查情形之必要，是渠等製作之水污染稽查紀錄及於原審之證詞，均堪採信
    。又渠等將水污染稽查紀錄交由事業會同稽查人員閱覽後簽名，係告知是日稽查
    事項；該事業會同稽查人員是否於水污染稽查紀錄簽名，既無礙於該水污染稽查
    紀錄上違規事實之認定，且不得據此認為稽查程序有瑕疵而不予採認。綜上所述
    ，被上訴人對上訴人裁處六十萬元罰鍰，並請立即改善完成，並無違誤，訴願決
    定予以維持，於法並無不合，因將原決定及原處分均予維持，駁回上訴人之訴。
四、本院查：原判決以：「本件環保稽查人員石偉成、陳雅萍以其專業執勤知能，至
    上訴人工廠稽查，將當日稽查所發現之具體違規情形明確記載於水污染稽查紀錄
    ，客觀上已足以認定違規責任之歸屬。且渠等與上訴人員工並無怨隙，自無虛偽
    記載水污染稽查紀錄、虛偽證述稽查情形之必要，是渠等製作之水污染稽查紀錄
    及於原審之證詞，均堪採信。」因而認定上訴人被查獲之排放物為作業廢水，而
    非上訴人所稱之雨水。是原判決已敘明其認定事實所憑之證據及所得心證之理由
    ，與證據法則、經驗法則或論理法則尚無違，上訴意旨仍就原審依法認定事實之
    職權行使加以爭執，自難認有理由。次查除管理辦法第五十四條第一項各款之情
    形外，事業廢（污）水不得繞流排放，故事業應將廢（污）水經處理設施為正常
    操作處理，始得排放於地面水體，此為業者應盡之義務，若有違反，即應受罰。
    因該規定在於禁止事業廢（污）水繞流排放，僅須該廢水為事業廢水即已足。不
    須如水污染防治法第七條規定要求事業廢水必須符合放流水標準，而須檢驗該廢
    水所含之污染物成分及濃度。故原判決採認被上訴人本案尚無須檢測其污染物成
    分之主張，於法尚無不合，上訴意旨謂被上訴人未舉證證明本案污染物為何？逕
    對上訴人予以處罰，原判決未予糾正，涉有違背法令之違誤云云，尚無可採。末
    查被上訴人已敘明因上訴人除本件違章外，尚有其他違章情事，並以上訴人此次
    又因未將事業廢污水導入其廢污水處理設施為正常操作處理，繞流排放於廠區周
    界外地面，影響環境安全甚巨，作為其審酌裁量處罰上訴人違章行為輕重之依據
    ，核屬其裁量權合法之行使，尚無裁量逾越權限，亦無裁量違背行政比例原則或
    行政姿意原則之情事。綜上，原審斟酌全辯論意旨及調查證據之結果，將原決定
    及原處分均予維持，駁回上訴人之訴，核無違誤。上訴論旨，仍執前詞，指摘原
    判決違誤，求予廢棄，難認有理由，應予駁回。
據上論結，本件上訴為無理由，爰依行政訴訟法第二百五十五條第一項、第九十八條
第三項前段，判決如主文。
中    華    民    國    九十二      年      一        月      二十九    日
                    最 高 行 政 法 院  第 一 庭
                                審 判 長 法  官      黃  綠  星
                                         法  官      黃  合  文
                                         法  官      蔡  進  田
                                         法  官      黃  璽  君
                                         法  官      廖  宏  明
右  正  本  證  明  與  原  本  無  異
                                         法院書記官  彭  秀  玲
中    華    民    國    九十二      年      一        月    二十九      日


司法院資訊處製作；財團法人民間司法改革基金會備份。
